臺灣彰化地方法院北斗簡易庭民事判決
109年度斗簡字第230號
原      告  黃秋澤  
訴訟代理人  陳忠儀律師
            廖慧儒律師
被      告  楊怡芬  

            楊森閔  

兼上列2人共同
訴訟代理人  楊森富  

被      告  楊森傑  



            陳俊達  
            陳利雄  
上  一  人
訴訟代理人  黃茂松律師
共      同
訴訟代理人  陳雅惠  
被      告  楊顏金玉
            陳鐵城  
            陳德仁  
            黃素良即陳宗岩之繼承人

            楊文進  
上  一  人
訴訟代理人  王碧霞  
被      告  楊博丞  

            楊麗珍  
            楊建忠  
            楊愛    

上  一  人
訴訟代理人  陳秀娟  
被      告  吳明智即吳傳虎

            吳家昌  

            吳家明  

            吳家偉  

            吳家勇  

            蔣宜珮  

            蔣宜鋒  

受告知人    彰化縣田尾鄉農會

法定代理人  劉哲夫  
受告知人    有限責任彰化第六信用合作社

法定代理人  溫永春  
上列當事人間請求分割共有物事件，本院於民國111年1月25日言
詞辯論終結，判決如下：
    主    文
兩造共有坐落彰化縣○○鄉○○○段○○○地號土地，依下列方法分割：
如附圖所示編號G部分面積二千九百五十九平方公尺土地，分歸
原告、被告楊麗珍共同取得並依附表二應有部分比例保持共有；
如附圖所示F編號部分面積二百三十五平方公尺土地供作道路使
用，由共有人依附表一所示比例保持共有；如附圖所示編號A部
分面積九百二十五平方公尺土地分歸被告陳利雄單獨取得；如附
圖所示編號B部分面積五百五十四平方公尺土地，分歸被告楊森
富、楊怡芬、楊森閔、楊森傑、楊文進、楊博丞、楊顏金玉共同
取得並依附表一所示應有部分比例保持共有；如附圖所示編號C
部分面積一百八十五平方公尺土地分歸被告楊愛、吳明智、吳家
昌、吳家明、吳家偉、吳家勇、蔣宜珮、蔣宜鋒共同取得並保持
公同共有；如附圖所示編號D部分面積四百六十二平方公尺土地
分歸被告陳俊達、陳鐵城、陳德仁共同取得並依附表一應有部分
比例保持共有；如附圖所示編號E部分面積四百六十二平方公尺
土地分歸被告黃素良單獨取得。
訴訟費用由兩造按附表二分割前應有部分欄所示比例負擔。
    事實及理由
壹、程序事項
一、按當事人死亡者，訴訟程序在有繼承人、遺產管理人或其他
    依法令應續行訴訟之人承受其訴訟以前當然停止；當事人喪
    失訴訟能力或法定代理人死亡或其代理權消滅者，訴訟程序
    在有法定代理人或取得訴訟能力之本人承受其訴訟以前當然
    停止，上開之承受訴訟人，於得為承受時，應即為承受之聲
    明，他造當事人，亦得聲明承受訴訟，民事訴訟法第168條
    、第170條、第175條分別定有明文。原告原聲明請求兩造共
    有坐落彰化縣○○鄉○○○段00地號、面積5,782平方公尺、使用
    分區為特定農業區（下稱系爭土地），依附圖所示方案分割
    ，嗣因被告楊軒司、陳宗岩分別於民國110年2月4日、同年1
    1月11日死亡，原告具狀聲明楊軒司之繼承人楊森富、楊怡
    芬、楊森閔、楊森傑、陳宗岩之繼承人黃素良為被告並聲明
    其承受訴訟，上開繼承人均已辦理繼承登記在案，有原告提
    出最新之土地謄本附卷可稽；而分割共有物之訴訟為必要共
    同訴訟，本院判決對於共有人必須合一確定，參酌上揭規定
    ，經核原告上開追加黃素良為共同被告，揆諸上開規定，經
    核於法並無不符，應予准許。
二、次按原告於判決確定前，得撤回訴之全部或一部。但被告已
    為本案之言詞辯論者，應得其同意，民事訴訟法第262條第1
    項定有明文。系爭土地原共有人楊萬長分別於89年2月6日死
    亡，系爭土地應有部分由繼承人楊傳芳繼承，嗣楊傳芳於96
    年12月10日死亡，其繼承人楊建忠於111年1月18日向本院聲
    請拋棄繼承在案，原告依上揭規定，於111年1月25日言詞辯
    論程序，當場撤回對被告楊建忠之訴，經到場被告表示同意
    ，核其撤回與法並無不符，應許其撤回。
三、被告除陳利雄外，其餘被告經合法通知，均未於最後言詞辯
    論期日到場，核無民事訴訟法第386條各款所列情形，爰依
    原告之聲請，由其一造辯論而為判決，合先敘明。
貳、實體事項
一、原告主張：系爭土地為兩造所共有，應有部分則如附表二分
    割前應有部分欄所示。系爭土地並無因其使用目的而有不能
    分割之情形，共有人間亦未以契約訂有不分割之期限，惟其
    分割之方法因共有人無法達成協議，遂依民法分割共有物之
    法律關係，請求將系爭土地如附圖所示之分割方案予以分割
    等語。並聲明：如主文第1項所示。
二、被告部分：
  ㈠被告陳利雄則以：原告與被告楊麗珍亦分擔如附圖所示編號F
    部分土地供作對外聯絡道路之應有部分等語。並聲明：同意
    分割。
　㈡被告吳明智即吳傳虎未於最後言詞辯論期日到庭，茲據其於1
    10年12月21日言詞辯論程序時陳述：其因現為低收入戶享有
    政府補助，為免影響其低收入戶之聲請條件，不想分得土地
    或應有部分等語。並聲明：同意分割，但其不想分得土地。
  ㈢被告陳俊達未於最後言詞辯論期日到庭，茲據其於110年8月2
    4日言詞辯論程序時陳述：其現為農民，同意分割系爭土地
    ，惟須規劃對外聯絡道路等語。並聲明：同意分割。
　㈣被告楊愛、蔣宜珮、蔣宜鋒未於最後言詞辯論期日到庭，茲
    據其於109年9月22日言詞辯論程序時陳述：原不同意分割系
    爭土地，嗣同意分割。
　㈤被告陳德仁、楊文進、楊博丞、楊森富、楊怡芬、楊森閔、
    楊森傑、楊顏金玉未於最後言詞辯論期日到庭，茲據其於10
    9年10月30日本院至系爭土地現場勘驗時陳述：對系爭土地
    分割無意見，惟希望分割後由土地北面興隆路出入及對外聯
    絡等語。
　㈥被告黃素良即陳宗岩之繼承人未於最後言詞辯論期日到庭，
    茲據其於言詞辯論程序時陳述：繼承登記已辦畢，陳宗岩之
    應有部分由黃素良單獨繼承，希望原物分割，無錢找補等語
    。並聲明：同意分割。
　㈦被告陳鐵城、吳家昌、吳家明、吳家偉、吳家勇均未於言詞
    辯論期日到場，亦未提出書狀作何聲明或陳述。
三、本院之判斷：
  ㈠原告上開主張，業據其提出土地第一類謄本、地籍圖謄本、
    共有人戶籍謄本、空照圖、照片15張、本院查詢拋棄繼承函
    等件在卷可按，本院於110年4月23日會同兩造及北斗地政事
    務所測量人員至系爭土地現場勘驗，此有勘驗筆錄附卷可憑
    。應堪信原告上開主張為真。
　㈡按土地面積與土地登記簿所載不符，如係純由登記錯誤或技
    術引起之原測量錯誤，法院自得於地政機關辦理更正登記完
    畢後，為分割共有物之判決，無庸原告追加更正共有土地面
    積之聲明；如屬上開以外之原因所致者，法院亦得依原告之
    請求，參考地政機關實測所得面積判決分割，並於理由欄敘
    明面積不符情節，待該判決確定後，當事人自得持該判決向
    地政機關聲請一併為更正與分割之登記，亦毋庸由原告追加
    聲明請求更正共有土地之面積後，法院始為分割共有物之判
    決（83年12月14日司法院(83)廳民一字第22562號函參照）
    。查，系爭土地經彰化縣北斗地政事務所檢核相關資料及計
    算地籍圖面積結果，發現系爭土地地籍圖面積為5,902平方
    公尺，測量計算面積為5,782平方公尺面積差120平方公尺，
    已逾地籍測量實施規則第243條面積配賦公差範圍之規定等
    情，此有彰化縣北斗地政事務所110年10月1日以北土測字第
    1426號函檢附之土地複丈成果圖（即附圖）在卷可稽。依前
    開說明，原告本無庸為更正系爭土地面積之聲明，本院原得
    參考地政機關實測系爭土地所得面積判決而為分割之基準，
    共有人仍可於判決確定後，持判決一併辦理分割登記及登記
    簿面積更正登記，先予說明。
　㈢次按各共有人得隨時請求分割共有物，為民法第823條第1項
    前段所明定，此項規定，旨在消滅物之共有狀態，以利融通
    與增進經濟效益。又按共有物之分割，依共有人協議之方法
    行之。分割之方法不能協議決定，或於協議決定後因消滅時
    效完成經共有人拒絕履行者，法院得因任何共有人之請求，
    命為分配：一、以原物分配於各共有人。但各共有人均受原
    物之分配顯有困難者，得將原物分配於部分共有人。二、原
    物分配顯有困難時，得變賣共有物，以價金分配於各共有人
    ；或以原物之一部分分配於各共有人，他部分變賣，以價金
    分配於各共有人。以原物為分配時，如共有人中有未受分配
    ，或不能按其應有部分受分配者，得以金錢補償之。以原物
    為分配時，因共有人之利益或其他必要情形，得就共有物之
    一部分仍維持共有，民法第824條第1至4項亦定有明文。經
    查，系爭土地為兩造共有，其應有部分各如附表所示，其中
    原共有人楊軒司、陳宗岩均已死亡，有原告提出之系爭土地
    登記謄本、地籍圖謄本、繼承系統表、戶籍謄本等件在卷可
    按；又系爭土地並無不能分割之情形，兩造亦無不能分割之
    約定，復不能以協議定分割之方法，均為到庭之兩造所是認
    ，則原告請求法院判決分割系爭土地，自無不合，應予准許
    。
　㈣經查，本件兩造均同意由被告楊文進所提分割方案即如附圖
    所示：⒈編號F部分面積235平方公尺之土地，供作系爭土地
    對外交通聯絡之道路，寬3.5公尺，為兩造應依附表一所示
    應有部分比例保持共有；⒉編號A部分面積925平方公尺之土
    地，分歸被告陳利雄單獨所有；⒊編號B部分面積554平方公
    尺之土地，分歸被告楊森富、楊怡芬、楊森閔、楊森傑、楊
    文進、楊博丞、楊顏金玉取得並依附表一所示應有部分比例
    保持共有；⒋編號C部分面積185平方公尺之土地，分歸被告
    楊愛、吳明智、吳家昌、吳家明、吳家偉、吳家勇、蔣宜珮
    、蔣宜鋒取得並保持公同共有；⒌編號D部分面積462平方公
    尺之土地，分歸被告陳俊達、陳鐵城、陳德仁取得並依附表
    一應有部分比例保持共有；⒍編號E部分面積462平方公尺之
    土地，分歸被告黃素良單獨所有；⒎編號G部分面積2,959平
    方公尺之土地，分歸原告及被告楊麗珍依附表一所示應有部
    分比例保持共有。上開分割方案，既符兩造居住現況，亦有
    利於兩造未來對外交通聯絡，對於兩造係最有利之分割方案
    ，且經兩造均同意。是上開分割方案，為兩造均同意，尚稱
    公平適當，爰依此方法分割系爭土地如主文第1項所示，且
    分割後土地所有權人之應有部分應如附表一所示。
　㈤附圖系爭土地分割資料表更正事項：
　⒈附圖系爭土地分割資料表（分配人）所示編號B欄，被告楊軒
    司於110年2月4日死亡，繼承人即被告楊森富、楊怡芬、楊
    森閔、楊森傑承受訴訟經准許，則B欄內楊軒司應更正為「
    楊森富、楊怡芬、楊森閔、楊森傑」與被告楊文進、楊博丞
    、楊顏金玉依附表一所示應有部分比例保持共有。
　⒉附圖所示編號C欄，原共有人楊萬長、繼承人楊傳芳均在起訴
    前死亡，楊傳芳之繼承人楊建忠業已拋棄繼承（本院97年度
    繼字第34號）獲准備查在案，由其他繼承人繼承，且被告楊
    建忠經原告撤回，是如附圖所示編號C部分土地應由被告楊
    愛、吳明智、吳家昌、吳家明、吳家偉、吳家勇、蔣宜珮、
    蔣宜鋒取得並保持公同共有。
　⒊附圖所示編號E欄，被繼承人陳宗岩於110年11月11日死亡，
    由被告黃素良單獨繼承並辦畢繼承登記，則附圖所示編號E
    部分土地，應更正為被告黃素良單獨取得。　
　㈥被告吳明智即吳傳虎辯稱：其不想要分土地，因為會影響其
    低收入戶申請政府補助資格云云。本院認被告吳明智即吳傳
    虎係繼承楊萬長遺產之繼承人，應與其他繼承人為公同共有
    ，其於被繼承人死亡後未聲請拋棄繼承，又未辦理繼承分割
    登記前，且未經全體公同共有人協議分割，不得將其公同共
    有之應有部分轉讓其他公同共有人。
  ㈦綜上所述，原告依分割共有物之法律關係請求分割系爭土地
    如附圖所示分割方法及如附表一所示分割後各共有人之應有
    部分比例、面積，為有理由，應予准許。又分割共有物之訴
    實質上並無所謂何造勝訴敗訴之問題，是以如將訴訟費用完
    全命形式上敗訴之被告負擔，實欠公允。本院審酌兩造各自
    因本件訴訟所得之利益，認本件之訴訟費用，應由兩造按附
    表二分割前應有部分欄所示比例所示分擔，始為妥適。
參、本件事證已臻明確，兩造其餘攻擊防禦方法，核與判決結果
    不生影響，爰不一一論述，附此敘明。
肆、訴訟費用負擔之依據：民事訴訟法第80條之1、第85條第1項
    但書。
中    華    民    國    111    年     2    月    9    日
                  北斗簡易庭   法  官  丁兆嘉

【附表一】：彰化縣○○鄉○○○段00地號土地
編號 共有人即分得人 分割後應有部分比例  分割後土地面積(平方公尺)  A 陳利雄 1/1  925      B 楊怡芬  1/12      554  楊森富 1/12    楊森閔 1/12    楊森傑 1/12    楊文進 1/6    楊博丞 1/6    楊顏金玉 1/3         C 楊愛     公同共有1/1      185  吳明智即吳傳虎     吳家昌     吳家明     吳家偉     吳家勇     蔣宜珮     蔣宜鋒      D 陳俊達 1/2   462  陳鐵城 1/4    陳德仁 1/4    E 黃素良 1/1  462  G 黃秋澤 1/16  2,959  楊麗珍 15/16              F           共有道路 陳俊達1/24            235   陳利雄1/6     楊顏金玉1/30     陳鐵城1/48     陳德仁1/48     楊文進1/60     楊博丞1/60     楊麗珍1/2     黃秋澤1/30      楊愛   吳明智即吳傳虎 吳家昌 吳家明 吳家偉 吳家勇 蔣宜珮 蔣宜鋒      公同共有1/30          楊森富1/120     楊怡芬1/120     楊森閔1/120     楊森傑1/120     黃素良1/12   

【附表二】：原應有部分比例即訴訟費用負擔之比例
共有人姓名 原應有部分比例 訴訟費用負擔比例 陳俊達      1/24       1/24 陳利雄      4/24       4/24 楊顏金玉      1/30       1/30 陳鐵城      1/48       1/48 陳德仁      1/48       1/48 楊文進      1/60           1/60 楊博丞      1/60       1/60 楊麗珍      12/24       12/24 黃秋澤      1/30          1/30 楊愛 蔣宜珮 蔣宜鋒 吳明智 吳家昌 吳家明 吳家偉 吳家勇    公同共有1/30    連帶負擔1/30 楊森富      1/120      1/120 楊怡芬      1/120      1/120 楊森閔      1/120      1/120 楊森傑      1/120      1/120 黃素良（陳宗岩之繼承人）      1/12         1/12 
以上正本係照原本作成。
如對判決上訴，應於判決送達後20日內向本院提出上訴狀。如委
任律師提起上訴者，應一併繳納上訴審裁判費。 
中    華    民    國    111    年     2    月    9    日
                       　　    書記官　蔡政軒